臺灣嘉義地方法院刑事判決　　　　　　　100年度易字第589號
公　訴　人　臺灣嘉義地方法院檢察署檢察官
被　　　告　王文勇
選任辯護人　汪玉蓮律師
上列被告因詐欺等案件，經檢察官提起公訴（100年度偵字第
3246 號），本院判決如下：
    主  文
王文勇犯如附表所示之罪，各處如附表所示之刑，應執行有期徒
刑陸月，如易科罰金，以銀元參佰元即新台幣玖佰元折算壹日。
    犯 罪 事 實
一、王文勇前因違反稅捐稽徵法案件，經臺灣高等法院臺南分院
    以91年度上訴字第1249號判決判處有期徒刑10月確定，於民
    國93年7月6日執行完畢。王文勇自77年起擔任嘉義縣保險業
    職業工會常務理事迄今，負責主持理監事會議、召開會員大
    會及帳務收支審核等會務，並由會員大會決議由王文勇負責
    採購年度會員大會之禮品，竟自95年起至99年間，意圖為自
    己不法之所有，基於詐欺取財、行使業務上登載不實文書之
    犯意，利用辦理採購年度會員大會禮品之機會，於附表所示
    之時間前，與址設嘉義縣中埔鄉隆興村8鄰大埕34號崇德堂
    贈禮品社行銷專員蕭碧桂接洽購買如附表所示之商品，並對
    蕭碧桂陳稱：工會有其他開支無法核銷，需由崇德堂贈禮品
    社提高所採購商品之單價、數量等語，蕭碧桂呈報主管侯德
    盛同意後，主管侯德盛將上情告知從事業務負責開立收據之
    會計楊淑芬，蕭碧桂、侯德盛、楊淑芬三人竟與王文勇基於
    上述詐欺取財、行使業務上登載不實文書之犯意聯絡，於王
    文勇向崇德堂贈禮品社採購禮品後，由會計楊淑芬於附表所
    示時間，在上址崇德堂贈禮品社開立其業務所製作如附表所
    示之不實收據，交付蕭碧桂，蕭碧桂即持上開收據向該工會
    與王文勇有上開犯意聯絡從事業務之會務人員覃麟杰（即王
    文勇之配偶）申請費用，而由覃麟杰於附表所示時間在該工
    會填具其業務所製作之現金支出傳票，將收據黏貼於背面，
    送請不知情之常務監事王貴英核章而行使，該工會即據此核
    撥所申請之費用，王文勇以此方式共詐得新臺幣（下同）5
    萬3,280元（附表編號3所示資生堂部分購買2個，收據記載
    50個，每個提高20元，48個共提高960元，起訴書誤載詐得
    金額為1000元，總計應為5萬3280元，誤為5萬3320元），足
    以生損害於該工會對於經費支出及管理之正確性。
二、案經法務部調查局嘉義縣調查站報告臺灣嘉義地方法院檢察
    署檢察官偵查起訴。
    理  由
一、又按檢察官職司追訴犯罪，就審判程序之訴訟構造言，檢察
    官係屬與被告相對立之當事人一方，偵查中對被告以外之人
    所為之偵查筆錄，或被告以外之人向檢察官所提之書面陳述
    ，性質上均屬傳聞證據。自理論上言，如未予被告反對詰問
    、適當辯解之機會，一律准其為證據，似有違當事人進行主
    義之精神，對被告之防禦權亦有所妨礙；然而現階段刑事訴
    訟法規定檢察官代表國家偵查犯罪、實施公訴，必須對於被
    告之犯罪事實負舉證之責，依法其有訊問被告、證人及鑑定
    人之權，證人、鑑定人且須具結，而實務運作時，偵查中檢
    察官向被告以外之人所取得之陳述，原則上均能遵守法律規
    定，不致違法取供，其可信性極高，為兼顧理論與實務，乃
    於修正刑事訴訟法時，增列第159條之1第2項，明定被告以
    外之人（含被害人、證人等）於偵查中向檢察官所為之陳述
    ，除顯有不可信之情況者外，得為證據，查證人蕭碧桂、楊
    淑芬、侯德盛均本於職務所親身經歷之事實，於偵查中之證
    述，已依法具結，且無任何顯不可信之情況，況其等於本院
    審理時均已到場接受交互詰問，並由被告行使對質詰問權，
    已完足調查之程序，依前開規定，上開證人在檢察官前所為
    之證述，自有證據能力，併此敘明。又除顯有不可信之情況
    外，從事業務之人於業務上或通常業務過程所須製作之紀錄
    文書、證明文書，亦得為證據，刑事訴訟法第159條之4第2
    款亦有明文。刑事訴訟法於傳聞排除法則之下，基於人類生
    活之體驗，認為某些傳聞證據具有本質上可信賴性，因而建
    立證據容許之例外，即賦予具有本質上可信賴性之傳聞證據
    有證據能力，該法第159之4之規定即屬此類。查交易紀錄係
    從事業務之人於通常業務過程不間斷、有規律而準確之記載
    ，屬基於備忘之目的而製作，且該紀錄係完成於業務中了前
    後，無預見日後可能會被提供作為證據之偽造動機，其虛偽
    記載之可能性低，又無顯不可信之情況，有證據能力。
二、訊之被告，雖坦承其係嘉義縣保險工會常務理事，負責會員
    大會禮品之採購，並自95年間起至99年間先後向崇德堂贈禮
    品社採購如附表所示之物品，然矢口否認有何詐欺或其他犯
    行，並以購買禮品後均按收據所載金額付款，並無提高單價
    等情事云云置辯。經查：
  (一)被告王文勇於採購時，以工會有其他開支無法核銷等為由，
    要求提高如附表所示商品單價，行銷專員即證人蕭碧桂呈報
    主管侯德盛同意後，提高如附表所示商品單價，並由證人楊
    淑芬開立收據給被告王文勇之事實，業據證人蕭碧桂分別於
    偵查、審理中證述明確（見99年度他字第1452號卷第39  頁
    至第41頁、第62頁至第65頁偵查筆錄、本院100年9月23日、
    100年11月11日審判筆錄）。
  (二)證人侯德盛亦證稱，經行銷專員即證人蕭碧桂呈報後，提高
    如附表所示商品單價，並由證人楊淑芬開立收據給被告王文
    勇（見99年度他字第1452號卷第192頁、第193頁偵查筆錄、
    本院100年9月23日審判筆錄）。
  (三)證人楊淑芬證稱，證人蕭碧桂呈報主管侯德盛同意後，提高
    如附表所示商品單價開立收據之事實明確（見99年度他字第
    1452號卷第41頁、第42頁、第188頁至第190頁偵查筆錄、本
    院100年9月23日審判筆錄）。
  (四)證人覃麟杰證稱，其係嘉義縣保險工會會務人員，擔任記帳
    、會計出納等業務，蕭碧桂向其收取貨款後，均會依規定製
    作現金支出傳票，並須送請常務監事王貴英核章等語（見本
    院100年10月7日審判筆錄）。
  (五)此外並有崇德堂贈禮品社與嘉義縣保險工會97年度交易紀錄
    （見99年度他字第1452號卷第48頁、第165頁）；崇德堂贈
    （見同上卷第67頁背面、第167頁）；95年5月9日現金支出
    傳票、收據（見同上卷第68頁、第84頁暨外放扣押證物）；
    96年5月28日現金支出傳票、收據（見同上卷第102頁、第
    103頁暨外放扣押證物）、97年5月8日現金支出傳票、收據
    （見同上卷第117頁至第119頁暨外放扣押證物）；98年5月
    19日現金支出傳票、收據（見同上卷第135頁至第137頁暨外
    放扣押證物）；99年5月27日現金支出傳票、收據（見同上
    卷第150頁至第152頁暨外放扣押證物）；嘉義縣保險工會存
    摺內頁影本（見同上卷第50頁暨外放扣押證物）、經費收支
    帳冊（見同上卷第49頁暨外放扣押證物）扣案可資佐證。
  (六)參之崇德堂贈禮品社與嘉義縣保險工會98、99年度交易紀錄
    禮品社與嘉義縣保險工會98、99年度交易紀錄，係證人蕭碧
    桂於接受訊問時，與其同事楊淑芬聯絡，由證人取自電腦資
    料傳真給證人蕭碧桂，衡情應無竄改、偽造之理，又證人蕭
    碧桂、楊淑芬、侯德盛與被告王文勇並無嫌隙，且被告王文
    勇係證人之客戶，證人等如上之證述，非但對證人本身不利
    ，且得罪客戶，證人自無故為誣陷之理，被告所辯係諉卸之
    詞，不足採信，本件事證明確，被告犯行洵堪認定。
三、新舊法比較說明：被告於附表編號1（即95年5月9日）行為
    後法律有變更，因之有新舊法比較之問題，分述如下：
  (一)刑法第2條第1項部分：被告行為後，刑法於94年1月7日修正
    ，同年2月2日公布，業於95年7月1日施行。按行為後法律有
    變更者，適用行為時之法律。但行為後之法律有利於行為人
    者，適用最有利於行為人之法律，修正後之刑法第2條第1項
    定有明文。該條之規定係規範行為後法律變更所生新舊法律
    比較適用之準據法，雖亦經修正，但因屬適用法律之準據法
    ，本身尚無比較新舊法之問題，應一律適用裁判時之修正後
    刑法第2條之規定，決定適用之刑罰法律（最高法院95年5
    月23日刑事庭第8次會議決議可資參照）。
  (二)關於罰金刑及貨幣單位由銀元修正為新臺幣之法律適用：被
    告行為後，刑法第33條第5款關於「罰金：1元以上」之規定
    ，修正為「罰金：新臺幣1千元以上，以百元計算之」，刑
    法法定本刑中列有罰金刑者，其法定最低度罰金刑因之提高
    ，涉及科刑規範變更，自有新舊法比較必要，比較結果，以
    舊法有利於行為人，應適用舊法第33條第5款規定，定其罰
    金部分之法定刑。又95年7月1日修正公布施行之刑法施行法
    第1條之1增訂：「（第1項）中華民國94年1月7日刑法修正
    施行後，刑法分則編所定罰金之貨幣單位為新臺幣。（第2
    項）94年1月7日刑法修正時，刑法分則編未修正之條文定有
    罰金者，自94年1月7日刑法修正施行後，就其所定數額提高
    為30倍。但72年6月26日至94年1月7日新增或修正之條文，
    就其所定數額提高為3倍」。經查，刑法第216條、第215條
    、第339條第1項自72年6月26日（即罰金罰鍰提高標準條例
    修正公布日）迄今未修正，其罰金之法定刑分別為「500元
    」及「1千元」（貨幣單位為「銀元」），依罰金罰鍰提高
    標準條例第1條前段規定罰金刑提高10倍，再依現行法規所
    定貨幣單位折算新臺幣條例規定折算分別為「新臺幣1萬5千
    元」及「新臺幣3萬元」；又於刑法施行法第1條之1施行日
    （即95年7月1日）後，刑法分則所定罰金之貨幣單位改為「
    新臺幣」，就其所定數額提高30倍，亦為「新臺幣1萬5千元
    」及「新臺幣3萬元」，是刑法施行法第1條之1施行後，罰
    金刑貨幣單位雖有「新臺幣」之更易，惟適用結果之罰金額
    度則無二致，就罰金法定刑提高之「刑罰權規範內容」並無
    利或不利之變更，自不生新舊法之比較問題，惟應適用具特
    別法性質之刑法施行法第1條之1規定。
  (三)刑法第28條條文內「共同正犯」定義，業經95年7月1日修正
    公布施行，將「實施」改為「實行」，均僅屬實務見解之明
    文標準化，無涉刑罰權規範變更，亦無新舊法比較問題。
  (四)累犯部分：被告行為後，刑法第47條累犯之規定亦經修正，
    其於徒刑執行完畢，5年以內再犯之罪以故意犯為限，始應
    論以累犯，而修正前刑法關於累犯之規定，其5年以內再犯
    之罪為有期徒刑以上之罪，不分故意犯或過失犯，均應論以
    累犯，即5年以內再犯有期徒刑以上之罪為故意犯時，依修
    正前後之規定，皆構成累犯，應無新舊法比較之問題，僅於
    「過失」再犯有期徒刑以上之罪時，始有新舊法比較之問題
    ，亦有上揭最高法院刑事庭會議決議可參。被告所犯本件有
    期徒刑以上之罪，不論依修正前或修正後之刑法規定，均構
    成累犯，並無新舊法比較之問題。
  (五)刑法「罰金刑加減」之規定，將舊法「僅加減其最高度」之
    規定（刑法第68條），改為「最高度及最低度同加減之」（
    刑法第67條），罰金法定刑之加減範圍變更，因屬刑罰權科
    刑規範之變更，於處斷時自有新舊法比較輕重必要，經比較
    結果，於有減輕事由時，新法最低度刑同減之，對被告較為
    有利。
  (六)易科罰金部分：被告行為後，罰金罰鍰提高標準條例第2條
    業已刪除，而刑法第41條第1項前段關於易科罰金之折算標
    準已由舊法之銀元1百元、2百元、3百元修正為新臺幣1千元
    、2千元、3千元，因屬科刑規範事項之變更，其折算標準為
    裁判時所應諭知，自有就新舊法規定比較之必要，經比較新
    舊法結果，以被告行為時之舊法較為有利於被告。
  (七)修正前刑法第51條第5款原規定多數有期徒刑合併應執行之
    刑不得逾20年，刑法95年7月1日修正施行後，提高合併應執
    行之最高度刑期為30年，又定執行刑為科刑事項，影響及行
    為人刑罰法律效果，自有就新舊法比較必要（最高法院95年
    第8次刑事庭會議決議參照），比較修正前後規定之結果，
    以行為時之舊法有利於被告。又被告部分犯罪行為在舊法，
    部分犯罪行為在新法，裁判在新法施行後，各罪均合於易科
    罰金，定應執行之刑時，參照最高法院84年度台非字第452
    號判決意旨，依最有利於行為人之法律，以舊法之銀元300
    元為諭知易科罰金之折算標準（臺灣高等法院95年度法律座
    談會參照），是本件應依刑法第2條第1項前段，適用修正前
    刑法第41條第1項前段規定，就定其應執行之刑部分，諭知
    易科罰金之折算標準。
  (八)被告行為後，刑法第55條後段牽連犯規定，業於95年7月1日
    刪除並施行，被告施行前犯行，因行為後新法刪除牽連犯規
    定，影響行為人刑罰利或不利之法律效果，自屬法律有變更
    ，依新法第2條第1項前段規定，比較新、舊法結果，應適用
    較有利於被告之行為時舊法論以牽連犯。
  (九)綜上法律修正前、後之比較，揆諸前揭說明及修正後刑法第
    2條第1項之「從舊從輕」原則，本件以適用修正前之相關刑
    罰法律，對被告較為有利。
二、核被告所為，係犯刑法第216條、第215條之行使業務登載不
    實文書罪及同法第339條第1項之詐欺取財罪。被告登載業務
    不實文書後並進而行使，登載業務不實文書之低度行為，應
    為行使之高度行為所吸收，均不另論罪。被告與楊淑芬、蕭
    碧桂、侯德盛、覃麟杰間彼此有犯意聯絡及行為分擔，均為
    共同正犯。被告所為附表編號1行使業務登載不實文書罪及
    詐欺取財罪，有方法結果之牽連關係，為牽連犯，從一重論
    以詐欺取財罪，附表編號2至編號5行使業務登載不實文書罪
    及詐欺取財罪，係一行為觸犯數罪名，分別為想像競合犯，
    各應從一重論以詐欺取財罪，而被告所為數次詐欺取財罪，
    犯意各別，應分論併罰。又被告有前因違反稅捐稽徵法案件
    ，經臺灣高等法院台南分院以91年度上訴字第1249號判決判
    處有期徒刑10月確定，於93年7月6日執行完畢，有臺灣高等
    法院被告前案紀錄表、臺灣嘉義地方法院檢察署刑案資料查
    註紀錄表1份在卷可稽，其於有期徒執行完畢後，5年內故意
    再犯本件附表編號1至編號4所示之有期徒刑以上之罪，為累
    犯，應依刑法第47條第1項規定，加重其刑。爰審酌被告之
    素行、國小畢業之智識程度、犯罪手段、詐騙金額、犯罪後
    之態度暨其他一切情狀，分別量處如附表所示之刑，並諭知
    易科罰金之折算標準。按犯罪在96年4月24日以前者，除本
    條例另有規定外，有期徒刑減其刑二分之一；依本條例應減
    刑之罪，未經判決確定者，於裁判時，減其宣告刑；中華民
    國九十六年罪犯減刑條例第2條第1項、第7條第1項分別定有
    明文，被告係於96年4月24日以前為附表編號1之犯行，復無
    不得減刑之例外情形，爰依上開減刑條例之規定，減其宣告
    刑如附表編號1所示，並諭知減刑後易科罰金之折算標準，
    且於減刑後所減得之刑與其餘未減刑之罪定其應執行之刑，
    並諭知易科罰金之折算標準。
據上論斷，應依刑事訴訟法第299條第1項前段、刑法第2條第1項
、第28條、第216條、第215條、第339條第1項、第55條（修正前
）、第55條、第41條第1項前段（修正前）、第41條第1項、第51
條第5款（修正前）、刑法施行法第1條之1第1項、第2項前段，
中華民國九十六年罪犯減刑條例第2條第1項第3款、第7條、第9
條、第11條，罰金罰鍰提高標準條例第2條（廢止前）判決如主
文。
本案經檢察官陳志川到庭執行職務
中    華    民    國  100    年    11    月    24    日
                  刑事第二庭   審判長法  官  沈福財
                                     法  官  卓春慧
                                     法  官  唐一
以上正本證明與原本無異。
如不服本判決應於收受判決後10日內向本院提出上訴書狀，並應
敘述具體理由；其未敘述上訴理由者，應於上訴期間屆滿後20日
內向本院補提理由書（均須按他造當事人之人數附繕本）「切勿
逕送上級法院」。告訴人或被害人如對於本判決不服者，應具備
理由請求檢察官上訴，其上訴期間之計算係以檢察官收受判決正
本之日期為準。
中    華    民    國  100    年    11    月    24    日
                                     書記官  林美足
附表：
 ┌─┬────┬────┬────┬───┬────┬───┬────┬─────────┐
 │編│日期    │商品品名│實際單價│數量  │提 高 後│數量  │詐得金額│  所犯罪名及量刑  │
 │號│        │        │(新臺幣)│      │單    價│      │(新臺幣)│                  │
 │  │        │        │        │      │(新臺幣)│      │        │                  │
 ├─┼────┼────┼────┼───┼────┼───┼────┼─────────┤
 │1 │95年    │蒸鍋    │230元   │250個 │250元   │250個 │  5000元│王文勇共同犯詐欺取│
 │  │5月9日  │        │        │      │        │      │        │財罪，累犯，處有期│
 │  │        │        │        │      │        │      │        │徒刑參月，如易科罰│
 │  │        │        │        │      │        │      │        │金，以銀元參佰元即│
 │  │        │        │        │      │        │      │        │新臺幣玖佰元折算壹│
 │  │        │        │        │      │        │      │        │日；減為有期徒刑壹│
 │  │        │        │        │      │        │      │        │月又拾伍日，如易科│
 │  │        │        │        │      │        │      │        │罰金，以銀元參佰元│
 │  │        │        │        │      │        │      │        │即新臺幣玖佰元折算│
 │  │        │        │        │      │        │      │        │壹日。            │
 ├─┼────┼────┼────┼───┼────┼───┼────┼─────────┤
 │2 │96年    │吹風機  │230元   │274個 │250元   │274個 │  5480元│王文勇共同犯詐欺取│
 │  │5月28日 │        │        │      │        │      │        │財罪，累犯，處有期│
 │  │        │        │        │      │        │      │        │徒刑參月，如易科罰│
 │  │        │        │        │      │        │      │        │金，以新台幣壹仟元│
 │  │        │        │        │      │        │      │        │折算壹日。        │
 ├─┼────┼────┼────┼───┼────┼───┼────┼─────────┤
 │3 │97年    │外套    │240元   │303件 │270元   │303件 │  9090元│王文勇共同犯詐欺取│
 │  │5月8日  ├────┼────┼───┼────┼───┼────┤財罪，累犯，處有期│
 │  │        │資生堂  │150元   │2個   │170元   │50個  │  960元 │徒刑參月，如易科罰│
 │  │        │1洗2皂  │        │      │        │      │        │金，以新台幣壹仟元│
 │  │        │        │        │      │        │      │        │折算壹日。        │
 ├─┼────┼────┼────┼───┼────┼───┼────┼─────────┤
 │4 │98年    │健康油＋│240元   │330組 │270元   │330組 │  9900元│王文勇共同犯詐欺取│
 │  │5月19日 │葵花油  │        │      │        │      │        │財罪，累犯，處有期│
 │  │        ├────┼────┼───┼────┼───┼────┤徒刑參月，如易科罰│
 │  │        │資生堂  │150元   │35個  │180元   │35個  │  1050元│金，以新台幣壹仟元│
 │  │        │1洗2精油│        │      │        │      │        │折算壹日。        │
 │  │        │皂      │        │      │        │      │        │                  │
 ├─┼────┼────┼────┼───┼────┼───┼────┼─────────┤
 │5 │99年    │保溫提鍋│240元   │330組 │300元   │330組 │ 19800元│王文勇共同犯詐欺取│
 │  │5月27日 │＋環保筷│        │      │        │      │        │財罪，處有期徒刑貳│
 │  │        ├────┼────┼───┼────┼───┼────┤月，如易科罰金，以│
 │  │        │背心    │350元   │20件  │450元   │20件  │  2000元│新台幣壹仟元折算壹│
 │  │        │        │        │      │        │      │        │日。              │
 ├─┴────┴────┴────┴───┴────┴───┴────┼─────────┤
 │                                       總計詐得新台幣5萬3280元      │                  │
 └──────────────────────────────────┴─────────┘
附錄法條：
刑法第216條
行使第 210 條至第 215 條之文書者，依偽造、變造文書或登載
不實事項或使登載不實事項之規定處斷。
刑法第215條
從事業務之人，明知為不實之事項，而登載於其業務上作成之文
書，足以生損害於公眾或他人者，處 3 年以下有期徒刑、拘役
或 5 百元以下罰金。
刑法第339條
意圖為自己或第三人不法之所有，以詐術使人將本人或第三人之
物交付者，處 5 年以下有期徒刑、拘役或科或併科 1 千元以下
罰金。
以前項方法得財產上不法之利益或使第三人得之者，亦同。
前二項之未遂犯罰之。